【裁判字號】    98,上,387
【裁判日期】    980915
【裁判案由】    清償借款
【裁判全文】
臺灣高等法院民事判決                   98年度上字第387號
上  訴  人  甲○○
訴訟代理人  廖芳萱律師
            陳鴻琪律師
被  上訴人  乙○○
訴訟代理人  朱立鈴律師
上列當事人間因清償借款事件，上訴人對於中華民國98年3月13
日臺灣士林地方法院97年度訴字第1547號第一審判決提起上訴，
本院於98年9月1日言詞辯論終結，判決如下：
  主  文
上訴駁回。
第二審訴訟費用由上訴人負擔。
  事實及理由
一、上訴人起訴主張：被上訴人與原審共同被告丙○○自民國（
    下同）92年起，陸續共同向上訴人借得新臺幣（下同）1,59
    2萬5,000元及人民幣135萬元，合計2,186萬5,000元，兩人
    允諾自96年2月25日起分期清償對上訴人之欠款，詎於期日
    屆至後均未依約還款，爰依消費借貸及連帶債務之法律關係
    為一部請求，即被上訴人與丙○○應連帶給付上訴人500萬
    元及自起訴狀繕本送達翌日起至清償日止，按年息5%計算之
    利息等情。原審判命丙○○應給付上訴人500萬元及自97年8
    月22日起至清償日止，按週年利率5%計算之利息，並依兩造
    之聲請為准、免假執行之宣告，而駁回上訴人其餘之訴。丙
    ○○就其敗訴部分，未據聲明不服，該部分已告確定；上訴
    人則對其敗訴部分中之400萬元聲明不服，提起上訴，並為
    先位聲明：(一)原判決關於駁回上訴人後開第二項聲明與該部
    分訴訟費用暨假執行之聲請均廢棄；(二)前項廢棄部分，被上
    訴人應與丙○○連帶給付上訴人400萬元，及自起訴狀繕本
    送達之翌日起至清償日止按年息5%計算之利息；(三)前項聲明
    ，上訴人願供擔保請准宣告假執行；(四)上廢棄部分訴訟費用
    由被上訴人負擔。另備位聲明：(一)原判決關於駁回上訴人後
    開第二項聲明與該部分訴訟費用暨假執行之聲請均廢棄；(二)
    前項廢棄部分，被上訴人應給付上訴人400萬元，及自起訴
    狀繕本送達之翌日起至清償日止按年息5%計算之利息；(三)前
    項給付，如丙○○已為全部或一部之給付者，被上訴人就其
    履行之範圍內同免給付之義務；(四)第二項聲明，上訴人願供
    擔保請准宣告假執行；(五)上廢棄部分訴訟費用由被上訴人負
    擔。
二、被上訴人則以：上訴人係與丙○○長期居住於中國大陸合夥
    經商，因而與丙○○資金往來頻繁，而被上訴人雖為丙○○
    之前妻，但並未參與公司業務。又上訴人雖曾將款項匯入被
    上訴人所有之帳戶，惟匯款之前、後，被上訴人與上訴人從
    未有任何接洽或接觸，皆係經由丙○○之告知及指示，由被
    上訴人將匯入之款項辦理匯兌，兌換成港幣後，再匯至丙○
    ○於香港之銀行帳戶內，被上訴人並不知道上訴人匯款之原
    因關係。更何況上訴人除本案之匯款外，另曾陸續多次將許
    多款項匯入被上訴人所有之帳戶中，根本無從判斷何筆匯款
    之原因關係為借款或非為借款。縱使被上訴人知悉丙○○曾
    向上訴人借款，惟被上訴人與丙○○皆具有獨立之人格，存
    在於上訴人與丙○○間之借貸關係，除非被上訴人曾於事前
    授權丙○○，或於事後以意思表示承受丙○○之權利義務外
    ，否則被上訴人與上訴人間自不可能存在任何消費借貸關係
    等語，資為抗辯，並於本院聲明：(一)上訴駁回；(二)訴訟費用
    由上訴人負擔；(三)如受不利之判決，請准提供擔保免假執行
    。
三、兩造不爭之事實：
    (一)被上訴人與丙○○於81年結婚迄至98年1月16日止。
    (二)上訴人給付之借款金額共合計為1,592萬5,000元。上揭款
      項，除第1筆款項（92年11月27日）197萬元，係匯入丙○
      ○之帳戶外，其餘款項均匯入被上訴人設於臺北縣八里鄉
      農會第00000000000000號帳戶，該帳戶實際使用人為被上
      訴人。
    (三)被上訴人曾以自己名義或驊億企業有限公司名義匯款予上
      訴人，驊億企業有限公司負責人為丙○○之弟梁正忠。
    (四)原審卷第22頁之借據係丙○○親自簽名捺指印的。
    (五)上海商業銀行出具之匯兌證明及八里鄉農會帳戶交易明細
      表之文書形式上為真正。
    (六)本件法定遲延利息自97年8月22日起算。
四、兩造爭執要旨：本件兩造爭執要旨乃在於被上訴人是否應與
    原審共同被告丙○○連帶償還上訴人借款400萬元，茲說明
    如次：
    (一)按，當事人主張有利於己之事實者，就其事實有舉證之責
      任，民事訴訟法第277條定有明文。又民事訴訟如係由原
      告主張權利者，應先由原告負舉證之責，若原告先不能舉
      證，以證實自己主張之事實為真實，則被告就其抗辯事實
      即令不能舉證，或其所舉證據尚有疵累，亦應駁回原告之
      請求，最高法院17年上字第917號著有判例。
    (二)查，上訴人主張系爭借款係被上訴人與丙○○共同向上訴
      人商借，並提出系爭借據（見原審卷第22頁）為證。然為
      被上訴人所否認，並以：伊雖為丙○○之前妻，然未參與
      公司業務，伊根本未與丙○○共同向上訴人借款等語置辯
      ，揆諸上揭說明，上訴人自應就被上訴人與丙○○共同借
      款事實負舉證之責。經查，丙○○雖自承系爭借據上簽名
      為其本人所簽，然其亦自承被上訴人並不知道其在借據簽
      名之事；其亦未注意借據中記載被上訴人同意返款之事等
      語（即原審卷第180-181頁）。此外，審酌系爭借據內容
      以觀，其上並無被上訴人之簽名，復未見丙○○以被上訴
      人之代理人名義簽名於其上，則上訴人執系爭借據主張，
      系爭款項乃被上訴人與丙○○共同借貸一事，自屬無據。
      被上訴人不受借據記載之拘束。
    (三)上訴人另主張被上訴人與丙○○間，縱無內部授權關係，
      其亦有表見代理之適用云云，然按民法第169條規定：「
      由自己之行為表示以代理權授與他人，或知他人表示為其
      代理人而不為反對之表示者，對於第三人應負授權人之責
      任。但第三人明知其無代理權或可得而知者，不在此限」
      。查本件被上訴人並未表示授權丙○○共同借款；丙○○
      簽署原證3之借據時，被上訴人並不知情，其無從表示反
      對之意思，故與表見代理之要件不合，上訴人此部分主張
      ，並不足採。
    (四)上訴人又主張其將金錢匯至被上訴人設於八里鄉農會第00
      00000000號帳戶，其法律關係單純，一切均為被上訴人與
      丙○○二人共同向上訴人借貸之款項云云。經查：
      上訴人借予丙○○之款項，雖多匯入被上訴人所有之戶頭
      ，然被上訴人旋即將上揭款項匯出予上訴人或丙○○一事
      ，亦為兩造所不爭執。則上訴人之上揭匯入款項行為，充
      其量只能證明上訴人與被上訴人間曾有資金往來，至於資
      金往來之性質為何？係上訴人與被上訴人間之借貸？抑被
      上訴人代丙○○匯兌？還是被上訴人代丙○○收受？又被
      上訴人匯款予上訴人，係被上訴人為付借款利息而為之？
      抑被上訴人單純受丙○○之指示而為之？均無從由該匯款
      行為而知悉其緣由。且被上訴人復否認其係因向上訴人借
      款，方有上揭資金往來情事，而抗辯係因受前夫即丙○○
      之指示而為之等語。上訴人資金匯入被上訴人戶頭後，被
      上訴人旋匯回上訴人或丙○○戶頭，該流程與一般借貸之
      常態不符，既有借貸必要，不可能旋即匯回資金。上訴人
      與被上訴人間之資金往來，既有如上可疑之處，則上訴人
      據此主張，被上訴人與丙○○共同向其借款一事，即非有
      據。
    (五)上訴人主張其所為簡訊（見原審卷第67-72頁）雖非直接
      向被上訴人催討款項，且簡訊內容亦無指向丙○○欠款細
      節，此係上訴人認為步驟上應先向丙○○催討借款，較符
      人情世故，果真催討無結果，再向被上訴人請求還款，並
      非否定被上訴人非借款人云云。查該簡訊內容果為真實，
      則依常理，被上訴人既為共同借款人之一，且欠款數額如
      此之鉅，則兩造間必有資金往來明細之核對資料，且就欠
      款應如何償還一事，應多所會面討論，始屬常理。惟上訴
      人除提出上揭簡訊內容外，始終未提出其曾於本件訴訟之
      前，與被上訴人就系爭借款一事，有何商討事宜之事證，
      復未就兩造間之借款事宜，其曾就被上訴人是否為共同借
      款人一事有何確認動作。更遑論上訴人亦於原審自承，系
      爭借款均係由丙○○出面為之，亦無直接事證可以明確證
      明被上訴人知情或參與（見原審卷第199頁背面、本院卷
      第86頁），則被上訴人自非共同借款人。且依上揭簡訊用
      語以觀，上訴人非直言被上訴人與丙○○所共欠款項合計
      為何？進而請被上訴人應如何返還系爭款項，卻係稱請被
      上訴人幫忙了解並給予協助（見原審卷第68頁），適足證
      明被上訴人並非借款人。
    (六)另上訴人主張：被上訴人有以自己名義於96年3月26日、
      96年4月24日匯付借款利息6萬元至上訴人帳戶，此觀原證
      二、六帳戶存摺自明；另驊億企業有限公司設址於臺灣（
      參原證七），丙○○長期赴香港經商，鮮少待於臺灣，梁
      正中亦僅是掛名之負責人，故長期居於臺灣之被上訴人確
      係驊億企業有限公司之實際負責人無疑，伊借用驊億企業
      有限公司名義按月匯付利息至上訴人帳戶，有原證一、二
      、六帳戶存摺可證，故被上訴人按月匯付借款利息6萬元
      之事實，依每月6萬元，月息1.5％回推恰巧為400萬，故
      上訴人認為有充足證據證明至少400萬元範圍內為被上訴
      人與丙○○共同向上訴人借款云云。惟被上訴人均否認上
      開上訴人主張之事實，其辯稱：果係伊欠上訴人借款怎會
      以驊億企業有限公司之名義匯付利息予上訴人，且丙○○
      於原審證稱：因為原告（指上訴人）在台灣的房子有貸款
      ，所以我以在台灣的驊億公司名義匯款至原告在台灣的帳
      戶，代表原告收入，每次都是匯6萬元台幣，然後原告在
      大陸跟我確認匯款後，會再將6萬元轉交給我」（見原審
      卷第182頁），則以被上訴人名義或驊億公司名義匯入6萬
      元，是否為支付利息，仍有爭執，上訴人就此未舉證以實
      其說，此部分主張亦無理由。
五、綜上所述，上訴人就被上訴人是否與丙○○共同向上訴人借
    款400萬元，未能舉證以實其說。上訴人無法證明其與被上
    訴人間有借貸合意，從而，上訴人先位聲明求為判命被上訴
    人與原審共同被告丙○○連帶給付400萬元本息及備位聲明
    被上訴人應給付400萬元本息，如丙○○已為全部或一部給
    付者，被上訴人就其履行範圍內同免給付之義務，為無理由
    ，原審判決上訴人此部分敗訴，核無不合，應予維持，上訴
    論旨仍執陳詞，斤斤指摘原判決此部分不當，聲明廢棄改判
    為無理由，應予駁回上訴。
六、本件事證已臻明確，兩造其餘之攻防方法，經審酌後，認與
    判決結果無影響，無庸逐一論述，併此敘明。
七、據上論結，本件上訴為無理由，依民事訴訟法第449條第1項
    、第78條，判決如主文。
中    華    民    國    98    年    9     月    15    日
                  民事第15庭
                      審判長法  官  林恩山
                            法  官  黃國忠
                            法  官  郭松濤
正本係照原本作成。
如不服本判決，應於收受送達後20日內向本院提出上訴書狀，其
未表明上訴理由者，應於提出上訴後20日內向本院補提理由書狀
（均須按他造當事人之人數附繕本）上訴時應提出委任律師或具
有律師資格之人之委任狀；委任有律師資格者，另應附具律師資
格證書及釋明委任人與受任人有民事訴訟法第466條之1 第1項但
書或第2項（詳附註）所定關係之釋明文書影本。
中    華    民    國    98    年    9     月    15    日
                            書記官  林麗觀
附註：
民事訴訟法第466條之1（第1項、第2項）：
對於第二審判決上訴，上訴人應委任律師為訴訟代理人。但上訴
人或其他法定代理人具有律師資格者，不在此限。
上訴人之配偶、三親等內之血親、二親等內之姻親，或上訴人為
法人、中央或地方機關時，其所屬專任人員具有律師資格並經法
院認為適當者，亦得為第三審訴訟代理人。


司法院資訊處製作；財團法人民間司法改革基金會備份。
